【裁判字號】    88,家訴,66
【裁判日期】    890121
【裁判案由】    婚姻無效
【裁判全文】
臺灣宜蘭地方法院民事判決  八十八年度家訴字第六十六號
    原      告  乙○○
    被      告  甲○○
右當事人間請求確認婚姻無效事件，本院判決如左：
    主    文
確認兩造間之婚姻無效。
訴訟費用由被告負擔。
    事    實
甲、原告方面：
  一、聲明：如主文所示。
  二、陳述：原告乙○○與被告甲○○於民國八十四年十二月二十四日訂婚，之後兩
      人即同居，於八十五年十一月二十八日生子林煒哲。被告於八十五年十一月三
      十日，在宜蘭縣羅東鎮○○路七十四號，偽造雙方之結婚證書，再以該結婚證
      書，向宜蘭縣羅東戶政事務所申請結婚登記。按民法第九百八十二條第一項規
      定，結婚應有公開儀式及二人以上之證人，又結婚不具備該條項規定之方式者
      無效，此為同法第九百八十八條所明定。查兩造間當初僅有婚約存在，因原告
      已懷孕，被告乃自行書寫結婚證書各欄，並偽造原告之父陳國豪之簽名及印章
      使用，據以辦理結婚登記。實則兩造並未有結婚之公開儀式，原告之父母亦不
      同意兩造之結婚，則二人間之婚姻自屬無效。
  三、證據：提出本院八十八年度簡上字第一號刑事判決書、結婚證書等影本各一件
      為證。
乙、被告方面：
  一、聲明：駁回原告之訴。
  二、陳述：被告與原告原有婚約，被告係依戶籍法之規定，辦理結婚登記，依法應
      推定兩造業已結婚。被告因原告已於八十五年十一月二十八日生下一子，乃取
      得原告之父陳國豪之同意，刻製印章於結婚證書上使用，並非未得原告父母之
      同意。又兩造在被告父母經營之薑母鴨店舉行結婚之公開儀式，為不特定之人
      所得共見共聞，兩造之婚姻自屬有效。
    理    由
一、原告起訴主張伊與被告並未於八十五年十二月二十八日舉行公開之結婚儀式，亦
    無二人以上之證人，僅自行填妥結婚證書，經被告擅自偽造陳國豪之簽名及蓋章
    後，持向戶政機關辦理結婚登記，原告與被告間之婚姻自屬無效等情，業據其提
    出結婚證書、本院刑事判決書等影本各一份為證。而被告對於兩造並未於八十五
    年十二月二十八日舉行公開之結婚儀式乙節，於本院八十八年十二月八日言詞辯
    論時並不否認，堪信原告之主張為真實。
二、雖被告嗣後於答辯狀中抗辯稱，兩造曾在被告之父母所經營之薑母鴨店行結婚之
    儀式云云。惟按民法第九百八十二條所謂結婚應有公開之儀式，指結婚之當事人
    應行定式之禮儀，使不特定人得以共聞共見，認識其為結婚而言（最高法院五十
    一年台上字第五五一號判例參照）。兩造縱如被告所言，有在其父母所經營之薑
    母鴨店內行結婚儀式，但其結婚儀式既無公開定式之禮儀，自不足使不特定人得
    以共見共聞，認識其為結婚，被告所稱之結婚，與民法上開規定之要件顯不相符
    ，其抗辯並非可採。又兩造之結婚，縱如本院上開八十八年簡上字第一號刑事判
    決書所載，被告在結婚證書上以原告之父陳國豪之名義簽名及蓋章，已得陳國豪
    之同意，僅被告並未有偽造文書之違法行為而已，與兩造間之婚姻無效，並無關
    聯，附此敘明。
三、按結婚應有公開儀式及二人以上之證人，民法第九百八十二條第一項定有明文，
    本件原告與被告間既無公開之儀式及二人以上之證人，其二人間之婚姻自有無效
    之原因，從而原告請求確認其與被告間之婚姻無效，洵屬正當，應予准許。
四、據上論結，本件原告之訴為有理由，依民事訴訟法第七十八條，判決如主文。
中      華      民      國    八十九    年      一      月    二十一    日
                                      臺灣宜蘭地方法院民事庭
~B法      官  陳培仁
右正本證明與原本無異。
如不服本判決，應於判決送達後廿日向本院提出上訴狀。（應附繕本）
中      華      民      國    八十九    年      一      月    二十六    日
~B法院書記官  廖文章


司法院資訊處製作；財團法人民間司法改革基金會備份。
